---
title: "Simple Linear Regression - exercise"
output: html_notebook
---

The following data comes from an experiment on caterpillars. The caterpillars were fed on experimental diets differing in their tannin content, and their growth was then measured:
questo è un esempio più "faunistico"
```{r}
growth = c(12, 10, 8, 11, 6, 7, 2, 3.5, 3.5)
tannin = 0:8
```

We hypothesize that the higher the percentage of tannin in the diet, the more slowly the caterpillars grow.   
Test this hypothesis through a regression analysis.

```{r}
lm.result <- lm(growth ~ tannin)
summary(lm.result)
plot(growth ~ tannin)
abline(coef(lm.result), lwd=2, col="red")
```
relazione negativa tra l'aumento di tannini nella dieta e la crescita. (lo si capisce dal valore -1-1583, il coefficiente angolare)

A previous experiment, however, produced different results. In particular, the slope of the regression coefficient was -1.5. We can do a test to see if the slope we just estimated (-1.158) is statistically different from 1.5. In this case the null hypothesis is that the slope is -1.5, vs. the alternative hypothesis that the slope is more than -1.5.
un collega dell'anno prima rifacendo lo stesso esperimento aveva ottenuto un valore diverso di t, quindi vogliamo vedere se il valore di t è significativamente più grande di -1.5. QUindi qui l'esercizio mi sta chiedendo espressamente di fare un test a una coda.0.2236 è l'errore standard.
```{r}
t = (-1.1583 - (-1.5))/0.2236
t
pt(t, 7, lower.tail = FALSE)
```
7 gradi di liberta, perchè 9-2=7. In questo caso p >0.05, quindi tale coefficiente è più grande ma non significativamente più grande, quindi sommariamente le due analisi sono allineate. Verifichiamolo anche con gli intervalli di confidenza. Effettivamente l'intervallo di confidenza contiene -1.5.

```{r}
confint(lm.result)
```
le differenze con l'anno precedente non sono significative.

ora torniamo alle slide e introduciamo i test sugli assunti (slide 9), che va fatto dopo perchè i nostri assunti sulla regressione si basano sui residui, su quanto i punti si disconstano dalla retta.












