---
title: "Binomial model - exercise"
output: 
  html_document: 
    theme: paper
    toc: yes
    toc_float: yes
  html_notebook: 
    toc: yes
    toc_float: yes
---
torniamo alle nostre arvicole delle nevi.
In this exercise, we fit a binomial regression model to the snow vole data.   
In our data set, called 'dati.mod.csv', the column 'CattSiNo' has a 0 for traps were no captures were recorded, and a 1 for traps were at least one capture occurred. This is our dependent variable.   
For the purpose of our exercise, we use the columns from 8 to 15 as explanatory variables.  

```{r captures-boxplot-varwidth}
rm(list = ls())
dati.mod <- read.csv("data/dati.mod.csv")
head(dati.mod)
varexpl <- dati.mod[,8:15]
head(varexpl)

```
isoliamo le variabili esplicative che saranno quelle che utilizzeremo come variabili y.

## Data exploration

First look at the dependent variable:

```{r}
hist(dati.mod$CattSiNo)
table(dati.mod$CattSiNo)
```
vogliamo capire se e come mai le nostre arvicole si distribuiscono in quei siti e non in altri. La funzione table va a contare semplicemente quante volte c'è 0 e quante volte c'è 1. Vogliamo vedere se il numero di zeri e di uni è abbastanza bilanciato, altrimenti il modello non funzionerebbe benissimo....45 a 30 va bene
Now look at the explanatory variables:
diamo un occhiata x vedere che non ci siano degli outlier etc...
```{r}
summary(varexpl)
```

Explore the pairwise relationship between the Y and X variables:
vediamo se ad esempio la pendenza del terreno è diversa nelle trappole che hanno catturato le arvicole oppure no
```{r}
with(dati.mod,
     boxplot(Incl ~ CattSiNo, main="Slope"))
with(dati.mod,
     boxplot(Alt ~ CattSiNo, main="Altitude"))
with(dati.mod,
     boxplot(copveg ~ CattSiNo, main="Veg cover"))
with(dati.mod,
     boxplot(NSpecie ~ CattSiNo, main="N species"))
with(dati.mod,
     boxplot(media.rocce ~ CattSiNo, main="Mean diam"))
with(dati.mod,
     boxplot(mediana.rocce ~ CattSiNo, main="Median diam"))
with(dati.mod,
     boxplot(sd.rocce ~ CattSiNo, main="SD diam"))
with(dati.mod,
     boxplot(Esp.tr ~ CattSiNo, main="Aspect"))
```
ma questi grafici sono molto esplorativo, non ci dobbiamo "fossilizzare" su questi risultati....il risultato più diretto c'è lo da l'analisi di regressione....vediamo altri passaggi di analisi esplorativa
### Cleveland dotplot

```{r cleveland-dotplots}

par(mfrow=c(1,2))
dotchart(dati.mod$sd.rocce,
         ylab = "Order of observations",
         xlab = "SD diam", main = "")
dotchart(dati.mod$sd.rocce,
         groups = dati.mod$CattSiNo,
         ylab = "CattSiNo",
         xlab = "SD diam", main = "")
par(mfrow=c(1,1))

# eliminazione dell'outlier
subset(dati.mod, dati.mod$sd.rocce > 200)
dati.mod.new <- subset(dati.mod, dati.mod$sd.rocce < 200)

# trasformazione della variabile x
boxplot(dati.mod$sd.rocce)
boxplot(log(dati.mod$sd.rocce))
dati.mod.new2 <- cbind(dati.mod, logSD = log(dati.mod$sd.rocce))
dati.mod.new2 <- data.frame(dati.mod, logSD = log(dati.mod$sd.rocce))
head(dati.mod.new2)

```
abbiamo visto la correlazione tra le variabili (volta scorsa, qui rivediamo quei passaggi).

## Analyse correlations

```{r}
cor(varexpl)
```

ora possiamo fittare il modello.
## Fit the base model

We can now fit our 'base model', i.e. the most complex model including all explanatory variables that are not too much correlated.
noi pensiamo che queste variabili siano in grado di influenzare la presenza dell'arvicola delle nevi
l'ordine delle variabili è ininfluente
```{r}

fm1 <- glm(CattSiNo ~ Incl +  # BEYOND OPTIMAL MODEL
             Alt +
             copveg +
             # NSpecie +
             # media.rocce +
             #mediana.rocce +
             #sd.rocce +
             Esp.tr,
           family=binomial, data=dati.mod.new) #i dati che stai gestendo sono binomiali
#, offset=Noccasioni)
summary(fm1) #plottiamo separatamente i due modelli.

hist(dati.mod.new$Ncatture)
fm1.pois <- glm(Ncatture ~ Incl + #se usiamo Ncatture, abbiamo una variiabile poissoniana, 
             Alt +
             copveg +
             # NSpecie +
             # media.rocce +
             mediana.rocce +
             sd.rocce +
             Esp.tr,
           family=poisson, data=dati.mod.new)#è tutto identico, ma dobbiamo specificare poisson anzi
#, offset=Noccasioni) anzichè binomial.
summary(fm1.pois)

```
quindi nel casoo dei conteggi contiamo fondamentalmente il semplice "Si/No" per ogni cattura, nel caso del binomiale andiamo più a fondo e vediamo il numero di catture per ogni trappola.
media e mediana delle rocce sono già correlate quindi ne teniamo una sola.
Now, try to reduce the number of variables in the model - different models can be compared in terms of AIC:

```{r}
# UP TO YOU!!!

fm1.noexp <- glm(CattSiNo ~ Incl +
             Alt,
             #copveg,
             # NSpecie +
             # media.rocce +
             #mediana.rocce,
             # sd.rocce, #
             # Esp.tr,
           family=binomial, data=dati.mod.new)
#, offset=Noccasioni)
summary(fm1.noexp)


```

inclinazione e altitudine hanno un effetto significativo, l'inclinazione è negativa nel senso che più andiamo in alto e meno è probabile avere un uno, questo valore di AIC più basso ci dice che altitudine e inclinazione sono le variabili che spiegano meglio il fenomeno, rispetto a copertura vegetazionale e diamestro rocce, per esempio...ma non significa che le altre variabili siano ininfluenti....a partire dal modello base posso in generale testare delle sottoipotesi e testare se la topografia, il rifugio dai predatori (sd delle rocce) influenzano significativamente o meno le catture

presentare i risutati negli articoli generalmente così (vedi foto) e saperli discutere
es. driver: topografia CattSiNo~Incl+ Alt* Esp.tr.
### Interpreting the results

If coefficient (logit) is positive, the effect of this predictor is positive and vice versa.

```{r}
fm2 <- glm(CattSiNo ~ #Incl +
             Alt +
             # copveg +
             # NSpecie +
             media.rocce, #+
             # mediana.rocce +
             # sd.rocce +
             # Esp.tr,
           family=binomial, data=dati.mod.new)
#, offset=Noccasioni)
summary(fm2)
```
attenzione; questti coefficienti sono espressi in scala "logit", ma non otterremo ancora dei valori compresi tra 0 e 1 (la probabilità che la trappola abbia catturato un arvicola). Abbiamo cio+ specificato la link function ma non abbiamo ancora calcolato il valore di y atteso. Andiamo a plottare i risultati.
### Plotting the results

The following is an example of a graph we can obtain using the termplot function (this is not necessarily the best model!!)

```{r}

par(mfrow=c(1,2))
termplot(fm2, se=TRUE, col.term = "red", col.se = "grey",
         ylabs = rep("odds ratio",2),
         main = c("Alt","Mean diam"), cex.main = 0.7)
par(mfrow=c(1,1))

```
per odds ratio si intende " la scommessa della probabilità di cattura", ma non è ancora interpretabile come una probabilità di cattura.....dobbiamo ancora trasformarlo.
```{r}
library(popbio)
logi.hist.plot(dati.mod.new$Alt,dati.mod.new$CattSiNo,boxp=FALSE,type="hist",col="gray")
logi.hist.plot(dati.mod.new$media.rocce,dati.mod.new$CattSiNo,boxp=FALSE,type="hist",col="gray")
logi.hist.plot(dati.mod.new$Esp.tr,dati.mod.new$CattSiNo,boxp=FALSE,type="hist",col="gray")

```


### Conversion to probability


```{r}
logit2prob <- function(logit){
  odds <- exp(logit)
  prob <- odds / (1 + odds)
  return(prob)
}
```

```{r}
logit2prob(coef(fm2))
```
ora possiamo esprimere questi valori di probabilità. Questo per vedere il tutto come si collega alle formule della tabella. Oppure possiamo usare predict, anche se è un pò più noioso da fare, usiamo plot model (231 riga)
The relationship between logit and probability is not linear, but of s-curve type.   
The coefficients in logit form can be be treated as in normal regression in terms of computing the y-value.   
Transform the logit of your y-value to probability to get a sense of the probability of the modeled event.

```{r}
predict.alt <- predict(fm2,
                       data.frame(Alt=dati.mod.new$Alt,
                                  media.rocce=mean(dati.mod.new$media.rocce)),
                       type = "response")
tab <- data.frame(Alt=dati.mod.new$Alt,
           prob = predict.alt)
# tab
library(dplyr)
arrange(tab, Alt)
plot(arrange(tab, Alt))
```

Come varia la probabilità di catturare gli animali al variare dell'altitudine?
```{r}
library(sjPlot)
plot_model(fm2, type = "eff", terms = c("Alt"))
```
si possono testare diversi modelli, elevare al quadrato etc..

```{r}
plot_model(fm2)
```


https://sebastiansauer.github.io/convert_logit2prob/
http://www.shizukalab.com/toolkits/plotting-logistic-regression-in-r


```{r}
fm2 <- glm(CattSiNo ~ Alt + I(Alt^2),
           family=binomial, data=dati.mod.new)
#, offset=Noccasioni)
summary(fm2)

# ok:
fm2 <- glm(CattSiNo ~ Alt,
           family=binomial, data=dati.mod.new)
#, offset=Noccasioni)
summary(fm2)

# no:
fm2 <- glm(CattSiNo ~ I(Alt^2),
           family=binomial, data=dati.mod.new)
#, offset=Noccasioni)
summary(fm2)
```


```{r}
fm2 <- glm(CattSiNo ~ Alt * media.rocce,
           family=binomial, data=dati.mod.new)
#, offset=Noccasioni)
summary(fm2)

# ok:
fm2 <- glm(CattSiNo ~ Alt + media.rocce,
           family=binomial, data=dati.mod.new)
#, offset=Noccasioni)
summary(fm2)
fm2 <- glm(CattSiNo ~ Alt,
           family=binomial, data=dati.mod.new)
#, offset=Noccasioni)
summary(fm2)

# no:
fm2 <- glm(CattSiNo ~ Alt + Alt:media.rocce,
           family=binomial, data=dati.mod.new)
#, offset=Noccasioni)
summary(fm2)
```

