---
title: "Clustering e NMDS delle minacce IUCN"
subtitle: "Una lezione pratica di ecologia statistica"
author: "Valentina La Morgia"
date: last-modified
format: 
  revealjs:
    theme: [default]
    width: 1600
    height: 900
    smaller: true
    logo: "https://www.r-project.org/logo/Rlogo.png"
    footer: "Lezione: Clustering e NMDS - Analisi IUCN"
    chalkboard: true
    slide-number: true
    code-line-numbers: true
    preview-links: auto
execute:
  echo: true
  eval: true
  warning: false
  message: false
---

## Obiettivo della Lezione

Raggruppare le specie alpine non per tassonomia, ma per il loro **profilo di minaccia**.

1.  **Esplorazione:** Capire la distribuzione del rischio tra le specie.
2.  **Distanza:** Calcolare la disimilarità (Bray-Curtis).
3.  **Clustering:** Identificare i gruppi di specie in base alle minacce (PAM).
4.  **Ordinamento:** Visualizzare i risultati (NMDS).

Come primo step, dobbiamo pulire i dati e selezionare le nostre specie "indicatrici".

```{r}
#| label: setup
#| include: false
library(readxl)
library(tidyverse)
library(vegan)        # Per NMDS e Bray-Curtis
library(cluster)      # Per PAM
library(factoextra)   # Per visualizzazione cluster
library(ggpubr)       # Per grafici adatti alla pubblicazione scientifica
library(hrbrthemes)   # Per migliorare la grafica
library(ggrepel)      # Per etichette non sovrapposte
library(patchwork)    # Per combinare grafici tra loro

# NOTA: Assicurati che i percorsi dei file siano corretti rispetto alla posizione di questa slide
df <- read_excel("data/species_mapped_threats_ranks.xlsx")
load("data/eusalp_species.RData")
```


# 1. Preparazione dei Dati {background-color="#003366"}

## Selezione delle Specie

Filtriamo il dataset per includere specie indicatrici (Lupo, Stambecco, Orso, ecc.).

```{r}
indicator_species <- c(  "Rupicapra rupicapra", "Capra ibex", "Marmota marmota",
                         "Muscardinus avellanarius", "Lepus timidus", "Eptesicus nilssonii",
                         "Rhinolophus hipposideros", "Ursus arctos", "Canis lupus",
                         "Canis aureus", "Sciurus vulgaris")

selected_species <- c(eusalp_species, indicator_species)

# Filter and select relevant columns
df_selected <- df %>%
  filter(species %in% selected_species) %>% 
  select(species, IUCN_Threat_group_desc, rank) %>%
  drop_na()
head(df_selected)
```

## Esplorazione: Boxplot

È fondamentale capire la distribuzione dei dati prima di procedere.

```{r}
ggplot(df_selected, aes(x = IUCN_Threat_group_desc, y = rank)) +
  geom_boxplot() +
  coord_flip() +
  theme_ipsum() +
  labs(title = "Distribuzione dei Rank di Minaccia")

```

::: {.notes}
Noterete che alcune minacce hanno valori molto alti (outlier) mentre molte altre sono a zero. Questo ci obbliga a scalare i dati.
:::

# 2. Distanze e Algoritmo {background-color="#008080"}

## Normalizzazione (Min-Max)

Per evitare che una minaccia "domini" le altre solo per la scala numerica.

```{r}
# ---- Create species x threat matrix ----
data_matrix <- df_selected %>%
  group_by(species, IUCN_Threat_group_desc) %>%
  summarise(rank = sum(rank), .groups = "drop") %>% 
  pivot_wider(names_from = IUCN_Threat_group_desc, values_from = rank, values_fill = 0)

data_matrix_numeric <- as.matrix(data_matrix[,-1])
rownames(data_matrix_numeric) <- data_matrix$species

data_scaled <- apply(data_matrix_numeric, 2, 
                     function(x) (x - min(x)) / (max(x) - min(x)))

```

## Perché Bray-Curtis + PAM (K-medoids)?

In ecologia, non usiamo la distanza Euclidea se abbiamo molti zeri.

* **Euclidea:** Considera le "doppie assenze" come somiglianza.
* **Bray-Curtis:** Si concentra su ciò che le specie *hanno in comune*.

```{r}
dist_bray <- vegdist(data_scaled, method = "bray")
dist_matrix <- dist_bray
```

<br>

Il K-means usa le medie (centroidi). Il PAM usa **esemplari reali** (medoidi).

::: {.callout-tip}

## Vantaggio

Il PAM è molto più robusto agli outlier che abbiamo visto nel boxplot iniziale.
:::

# 3. Quanti Cluster? {background-color="#7a49a5"}

## Metodi Statistici

Valutiamo l' "Elbow" e la "Silhouette" per scegliere $k$.

```{r}
fcl_sil <- fviz_nbclust(as.matrix(dist_bray), pam, method = "silhouette")
plot(fcl_sil)

```

* **Silhouette:** Misura quanto una specie è simile al suo cluster rispetto agli altri.
* **Decisione:** Anche se il picco è a 3, sceglieremo **k = 2** per una separazione biologica più chiara.


# 4. PAM clustering

```{r}
# ---- Run PAM clustering ----
pam_result <- pam(dist_matrix, k = 2)

# Inspect results
pam_result$clustering       # cluster assignment for each species
pam_result$medoids          # the species that are medoids (cluster representatives)
```


## Plot del PAM clustering

```{r}
# Plot
clusplot(pam_result, main = "PAM clustering", color = TRUE, shade = TRUE, labels = 2)
data_matrix$cluster <- as.factor(pam_result$clustering)

# ---- Join cluster id with original data ----
results <- left_join(df_selected, dplyr::select(data_matrix, species, cluster)) %>% 
  arrange(cluster)
```


# 5. Ordinamento NMDS {background-color="#cf4444"}

## Visualizzare in 2 Dimensioni

L'NMDS schiaccia la nostra matrice complessa in uno spazio 2D facile da leggere.

```{r}
set.seed(1)
nmds_res <- metaMDS(dist_bray, k = 2, trymax = 100)

# Calcolo vettori ambientali (Minacce)
envfit_threats <- envfit(nmds_res, data_matrix_numeric, permutations = 999)

```

## Interpretazione del Grafico

* **Punti:** Specie. Se sono vicine, hanno minacce simili.
* **Ellissi:** Il "cuore" dei due cluster.
* **Frecce:** Direzione delle minacce. Una freccia lunga indica una minaccia che "spiega" bene la differenza tra le specie.

```{r}
# ---- NMDS ----
medoid_species <- c("Nyctalus leisleri", "Lepus timidus")
indicator_species <- c(  "Rupicapra rupicapra", "Capra ibex", "Marmota marmota",
                         "Muscardinus avellanarius",
                         "Lepus timidus",
                         "Eptesicus nilssonii",
                         "Rhinolophus hipposideros", "Ursus arctos", "Canis lupus",
                         "Canis aureus", "Sciurus vulgaris")
nmds_points <- as.data.frame(nmds_res$points)
nmds_points$species <- rownames(data_matrix)
nmds_points$cluster <- data_matrix$cluster
nmds_points %>% 
  mutate(species_name = row.names(.)) -> nmds_points
```

```{r echo=FALSE}
# ---- Plot NMDS with clusters, highlighting key species

label_medoids <- nmds_points %>% 
  filter(row.names(.) %in% medoid_species)
label_indicators <- nmds_points %>% 
  filter(row.names(.) %in% indicator_species)

library(ggrepel)
ggplot(nmds_points, aes(MDS1, MDS2, color = cluster)) +
  geom_point(
    size = 3,
    aes(),  # keep color inside aes
    alpha = ifelse(nmds_points$species_name %in% medoid_species, 1, 0.5)
  ) +
  stat_ellipse() +
  geom_text(
    data = label_medoids,
    aes(x = MDS1, y = MDS2, label = species_name),
    hjust = 1,            # Align to the left edge of the text (places to the right of point)
    nudge_x = -0.05,       # Optional: slight nudge to avoid overlap
    size = 3,
    fontface = "bold"
  ) +
  # geom_text_repel(data = label_medoids, aes(label = species_name),
  #                 fontface = "bold", size = 3, max.overlaps = 20) +
  geom_text(
    data = label_indicators,
    aes(x = MDS1, y = MDS2, label = species_name),
    hjust = 1,            # Align to the right edge of the text (places to the left of point)
    nudge_x = -0.05,       # Optional: slight nudge to avoid overlap
    size = 3,
    fontface = "italic"
  ) +
  # geom_text_repel(data = label_indicators, aes(label = species_name),
  #                 fontface = "italic", size = 3, max.overlaps = 20) +
  theme_minimal() +
  labs(
    title = "NMDS of species based on threats",
    x = "Dimension 1",
    y = "Dimension 2",
    color = "Cluster"
  )

```



```{r}
# ---- Fit IUCN threat vectors to NMDS ----
# Load required libraries
library(vegan)
library(ggplot2)
library(ggrepel)
library(grid)  # for unit()

# Fit environmental vectors (threats) to NMDS
envfit_threats <- envfit(nmds_res, data_matrix_numeric, permutations = 999)

# Extract vector scores
threat_vectors <- as.data.frame(scores(envfit_threats, display = "vectors"))
threat_vectors$threat <- rownames(threat_vectors)

# OPTIONAL: filter significant vectors only (p < 0.05)
signif_threats <- as.data.frame(envfit_threats$vectors$pvals)
signif_threats$threat <- rownames(signif_threats)
signif_vectors <- merge(threat_vectors, signif_threats, by = "threat") %>%
  filter(`envfit_threats$vectors$pvals` < 0.05)


# ---- NMDS plot: Rescaled arrows for clarity ----
# Set your desired scaling factor
scaling_factor <- 2
# Apply scaling to the significant threat vectors
signif_vectors_scaled <- signif_vectors %>%
  mutate(
    NMDS1 = NMDS1 * scaling_factor,
    NMDS2 = NMDS2 * scaling_factor
  )
# NMDS plot with longer arrows
ggplot(nmds_points, aes(MDS1, MDS2, color = cluster)) +
  geom_point(size = 3, alpha = 1) +
  stat_ellipse() +
  # Arrows for threats (scaled)
  geom_segment(data = signif_vectors_scaled, aes(x = 0, y = 0, xend = NMDS1, yend = NMDS2),
               arrow = arrow(length = unit(0.3, "cm")), color = "black", size = 0.6) +
  # Threat labels just beyond arrow tips
  geom_text(data = signif_vectors_scaled,
            aes(x = NMDS1 * 1.05, y = NMDS2 * 1.05, label = threat),
            color = "black", size = 3.5, fontface = "italic") +
  theme_minimal() +
  labs(
    title = "NMDS of Species with Scaled IUCN Threat Vectors",
    x = "Dimension 1",
    y = "Dimension 2",
    color = "Cluster"
  )

```

## Conclusione


1. Abbiamo trasformato dati grezzi IUCN in **profili ecologici**.
2. Abbiamo scoperto che le specie alpine si dividono in due gruppi di rischio principali.
3. Il **medoide** ci dà una specie "simbolo" per ogni gruppo di minaccia.

